臺灣板橋地方法院民事判決　　　　　　　100年度訴字第498號
原　　　告　賴政良
被　　　告　李基福
訴訟代理人　張宸浩律師
上列當事人間確認優先購買權不存在事件，本院於民國100年6月
1日言詞辯論終結，判決如下：
    主  文
確認被告就本院九十八年度司執字水第五三八三八號清償債務強
制執行事件拍賣之坐落新北市○○區○○段一小段四四地號，權
利範圍七分之一之土地優先購買權不存在。
訴訟費用由被告負擔。
    事實及理由
壹、程序上理由
一按確認法律關係之訴，非原告有即受確認判決之法律上利益者
  ，不得提起之，民事訴訟法第247條第1項前段定有明文。所謂
  即受確認判決之法律上利益，係指法律關係之存否不明確，原
  告主觀上認其在法律上之地位有不安之狀態存在，且此種不安
  之狀態，能以確認判決將之除去者而言，若縱經法院判決確認
  ，亦不能除去其不安之狀者，即難認有受確認判決之法律上利
  益（最高法院52年台上字第124號判例意旨參照）。查本件原
  告主張其於本院98年度司執水字第53838號清償債務強制執行
  事件，拍定訴外人即執行債務人楊碧倫所有坐落新北市○○區
  ○○段1小段44地號之土地（下稱系爭土地）。惟經被告主張
  為系爭土地之承租人，就系爭土地享有優先購買權，為原告所
  否認，執行法院對於被告之優先購買權是否存在，並無實體審
  認權，應由有爭執之相對人另行訴請確認（臺灣高等法院96
  年度抗字第1081號裁定參照）。則原告既爭執被告就系爭土地
  有優先購買權，且其能否拍定取得系爭土地之法律上地位不安
  狀態，復能以確認判決將之除去，故原告提起本件訴訟，請求
  確認被告就系爭土地之優先購買權不存在，即應有確認利益，
  合先敘明。
二訴狀送達後，原告不得將原訴變更或追加他訴。但擴張或減縮
  應受判決事項之聲明，不在此限，民事訴訟法第255條第1項第
  3款載有明文。原告原起訴聲明請求確認被告李基福對本院98
  年度司執字第53838號優先購買權不存在，於民國（下同）100
  年3月4日更正聲明為「確認被告就本院98年度司執水字第
  53838號清償票款強制執行事件拍賣之坐落於新北市○○鄉○
  ○段1小段44地號，持分7分之1之土地之優先購買權不存在」
  （見本院卷第46頁），核屬更正訴之聲明，核無不合，應予准
  許。
貳、實體上理由
一原告起訴主張：原告為鈞院98年度司執水字第53838號清償票
  款強制執行事件，拍賣訴外人即執行債務人楊碧倫所有系爭土
  地之拍定人，被告於前開強制執行程序主張依據土地法第104
  條之規定主張優先承買權，致原告之法律上存否關係不明確，
  為此提起本訴。依據鈞院於99年9月16日第一次拍賣公告記載
  ，系爭土地有門牌號碼泰山鄉○○○路96之2號及96之1號之鐵
  皮屋（以下簡稱系爭鐵皮屋），系爭鐵皮屋之所有人及占有土
  地使用權源均不明等情，況系爭土地自查封日起至拍賣終結止
  ，被告均未陳明其為優先承購人，遲延至2個月後，始主張優
  先承買權，於法無據。況土地法第104條規定係指房屋與基地
  分屬不同之人所有，房屋所有人對於土地並有地上權、典權或
  租賃關係存在之情形而言，基地承租人身份主張優先購買權者
  ，應以與基地所有權人間有租賃關係存在，且在該基地上建有
  房屋者為限，始得就房屋之基地主張有優先購買權。然查租賃
  契約書第2條約定，租賃期限為2年（即自98年5月1日起至100
  年4 月30日止），系爭鐵皮屋為10年以上老舊鐵皮屋，顯見該
  建物早已存在，被告並非原始建築之所有權人，被告亦未證明
  系爭鐵皮屋為其所有，亦未依法為地上權之登記，系爭租賃契
  約並非租地建屋之契約，自不符土地法第104條之規定得主張
  優先購買權存在。況依據最高法院84年度台上字第83號判決亦
  認為簡單之鐵架蓋烤漆鐵皮搭棚充作倉庫，難以認定作為為建
  築房屋使用，學者見解亦認為未為房屋之建築，縱有工作物、
  竹木於該基地上，亦無土地法第104條之適用，惟系爭廠房為
  違章建築，並未合法申請水電、瓦斯、亦無合法門牌，繳納房
  屋稅，被告提出之電費通知，用電地址為新北市泰山區○○○
  路100號右前方40 公尺堆積場，並非系爭鐵皮屋之用電地址，
  應屬違法私接，被告所提出與訴外人鋐益自動控制有限公司之
  租賃契約，契約期限載明為5年，卻記載98年3月30日起至102
  年4月30日止，僅有4年1月，被告並未於契約上簽名、填寫住
  址、身分證字號、立約日期，亦未載明有何方繳納租金扣繳憑
  單，被告提出之租賃契約難謂真正。另依據土地法第102條之
  規定，租用基地建築房屋，應由出租人與承租人於契約訂立後
  2個月內，聲請該管直轄市或縣（市）地政機關為地上權之登
  記，被告並未提出租地建屋時之地上權設定契約書、他項權利
  （地上權）證明書等租地證明，及提出自85年5月1日起租地迄
  今之「土地租賃契約書」及其所列租金款交付予系爭土地所有
  權人收訖之支付土地租金收據等相關文件。被告抗辯系爭鐵皮
  屋為被告委託第三人所興建，被告應提出與原始興建系爭建物
  之公司及材料供應商等，所簽訂之建屋工程合約書、支付工程
  款之付款憑證（如支票、匯票、轉帳證明…等）及上開公司等
  收受其工程款及材料款後所給付之統一發票憑證等建屋證明，
  及系爭鐵皮屋之建築物建造執照、建築物使用執照、建築改良
  物所有權狀及房屋稅單…等」房屋產權證明，以證明建物產權
  確為其所有，本件原告訴請確認被告就系爭土地之優先購買權
  不存在，為消極確認之訴，被告抗辯其與楊碧倫等7人間有租
  地建屋之關係，享有優先購買權，依據舉證責任分配原則，應
  由被告就渠對系爭土地有租地建屋之事實負舉證之責任等語，
  並聲明：確認被告就本院98年度司執水字第5383 8號清償票款
  強制執行事件拍賣之坐落新北市○○區○○段1小段44地號，
  權利範圍7分之1之土地優先購買權不存在。
二被告則以：
(一)被告於85年間委託訴外人廣聖有限公司（下稱廣聖公司）於系
  爭土地上興建鐵皮屋，此為土地所有權人楊順福等7人所知。
  當時廣聖公司為興建該鐵皮屋，曾向材料供應商購買材料，此
  有材料供應商正達鋼鐵股份有限公司、添誠企業股份有限公司
  及大漢預拌廠股份有限公司可證，依據最高法院85年度台上字
  第100號民事裁判意旨參照，系爭鐵皮屋既由被告出資興建，
  被告即為該鐵皮屋起造人，取得所有權。
(二)被告自85年5月1日起向系爭土地所有權人以每月60,400元承租
  土地使用，嗣於91年5月配合地價調漲，改為每月78,000 元，
  此有系爭土地所有權人楊順福等7人可證，亦有土地租金付款
  憑證、租賃契約可憑。被告既為系爭鐵皮屋之所有權人，並向
  土地所有人承租土地，依據土地法第104條第1項規定意旨，自
  得就系爭土地主張優先承買權。
(三)依土地法第104條第2項之規定：「前項優先購買權人，於接到
  出賣通知後10日內不表示者，其優先權視為放棄。出賣人未通
  知優先購買權人而與第三人訂立買賣契約者，其契約不得對抗
  優先購買權人」。另按最高法院85年度台上字第2118 號民事
  裁判之意旨：「土地法第104條規定，租用基地建築房屋，基
  地出賣時，地上權人、典權人或承租人有依同樣條件優先購買
  之權；倘出賣人未通知優先購買權人而與第三人訂立買賣契約
  者，其契約不得對抗優先購買權人。故土地承租人之優先購買
  權，不僅具有相對的物權之效力。且基地出賣人必須將其與第
  三人訂立之土地買賣契約之條件，通知予優先購買權人，以便
  考慮是否依同樣條件優先購買，不得僅以買賣土地之事實通知
  ，即謂已盡通知之義務」。另依辦理強制執行事件應行注意事
  項第44點第1項之規定：「不動產經拍定或交債權人承受時，
  如依法有優先承買權利人者，執行法院應通知其於法定期限或
  執行法院所定期限內表示願否優先承買」。系爭房屋於未拍定
  前，出賣之金額未確定，被告尚無法行使優先承購權，必待系
  爭房屋拍定後，拍定之價格已確定，而執行法院依前揭規定以
  書面通知被告時，被告始得行使優先承購權。
(四)原證3之函文僅通知系爭土地共有人楊順福等人行使優先承購
  權，並未通知被告，該函對被告不生土地法第104條第2項通知
  之效力。再參酌台灣高等法院暨所屬法院94年11月25日94年法
  律座談會民事執行類提案第21號之審查意見及最高法院65年台
  上字第853號、66年台上字第1530號判例意旨，他共有人於法
  院核發權利移轉證明書與拍定人，即發生物權變動效力前，自
  得隨時行使其優先承購權」。本件執行法院既尚未核發權利移
  轉證書予原告，系爭土地尚未發生物權變動之效力，被告自得
  於知悉系爭土地遭拍定後，於法院核發權利移轉證書前，向法
  院陳明就系爭土地行使優先承購權。
(五)聲明：原告之訴駁回。
三兩造不爭執之事實（見100 年4 月20日筆錄，本院卷第87頁背
  面）
(一)訴外人楊碧倫所有坐落於新北市○○區○○段1小段44地號土
  地（權利範圍7分之1，下稱系爭土地）業經本院98年度司執字
  第53838號清償票款強制執行事件進行拍賣，由原告於民國（
  下同）99年11月10日予以拍定。
四本件爭點及本院判斷（見100 年4 月20日筆錄，本院卷第87頁
  背面）原告起訴主張前揭事實，固提出系爭土地之土地登記謄
  本、系爭土地之拍賣公告、租賃契約各1 紙、本院執行處函文
  2 紙、系爭鐵皮屋現況照片2 紙為據，被告則以前詞置辯，因
  此兩造協議爭點為；被告是否為系爭土地之承租人，得否主張
  享有土地法第104 條第1 項之優先購買權？茲分述如下：
(一)按基地出賣時，地上權人、典權人或承租人有依同樣條件優先
  購買之權。房屋出賣時，基地所有權人有依同樣條件優先購買
  之權。前項優先購買權人，於接到出賣通知後十日內不表示者
  ，其優先權視為放棄。出賣人未通知優先購買權人而與第三人
  訂立買賣契約者，其契約不得對抗優先購買權人，土地法第
  104條定有明文。所謂出賣人未通知優先購買權人而與第三人
  訂立買賣契約者，其契約不得對抗優先購買權人，係指出賣人
  與第三人間以買賣為原因而成立之移轉行為，對於優先購買權
  人不生效力，優先購買權人仍得行使優先購買權。而強制執行
  法上之拍賣為買賣之一種，於拍賣程序仍有上開規定之適用；
  故不動產拍定後，如有上開土地法所定之優先購買權人時，執
  行法院應通知該優先購買權人是否優先購買。執行法院如未通
  知，則縱已核發權利移轉證書予拍定人，其移轉亦不得對抗優
  先購買權人，優先購買權人仍得主張權利；故執行法院於核發
  權利移轉證書予拍定人後，通知優先購買權人行使權利，自難
  謂其通知不生效力。而基地共有人如均對其上建物有優先購買
  權，執行法院自應分別通知，此於共有人中已有人主張優先承
  買時，並無不同（最高法院98年度台抗字第187號判決意旨參
  照）。原告雖於99年11月10日經由本院之強制執行程序，拍定
  系爭土地，惟被告於強制執行程序中，於同日具狀主張以同一
  價格優先購買等情，業經本院調閱98年度司執水字第53838號
  卷查核屬實，揆之前開說明，被告雖於原告拍定後，始依據土
  地法第104條之規定，主張就系爭土地有優先購買權，核無不
  合。
(二)按基地出賣時，地上權人、典權人或承租人有依同樣條件優先
  購買之權，土地法第104條第1項前段定有明文。而土地法為該
  項前段規定，係指房屋與基地分屬不同之人所有，房屋所有人
  對於土地並有地上權、典權或租賃關係存在之情形而言（最高
  法院69年台上字第945號判例意旨參照）。是以基地承租人身
  份主張優先購買權者，務以與基地所有權人間有租賃關係存在
  ，且在該基地上建有房屋者為限，始得就房屋之基地主張有優
  先購買權；又確認法律關係不存在之訴，如被告主張其法律關
  係存在時，應由被告負舉證責任（最高法院42年台上字第170
  號判例意旨可資參照）。本件原告訴請確認被告就系爭土地之
  優先購買權不存在，即屬消極確認之訴，而被告以其與訴外人
  楊順福等共有人間有租地建屋之關係，而得享有優先購買權云
  云置辯，依上開舉證責任分配之原則，自應由被告就渠對系爭
  土地有租地、建屋之事實負舉證之責任。
(三)被告抗辯其向地主承租系爭土地，委託廣聖公司興建系爭鐵皮
  屋，並提出被告支付系爭土地之租金明細表、傳訊證人楊順福
  、正達鋼鐵股份有限公司（下稱正達公司）、添誠企業股份有
  限公司（下稱添誠公司）、大漢預拌廠股份有限公司（下稱大
  漢公司）之員工為證，然查：
1.參以證人即正達公司業務經理曹清課於本院審理時及添誠公司
  業務員杜銘森於本院審理時均證述:「我們是賣鋼鐵給廣聖公
  司，至於他用於何處不清楚」等語，至於證人即大漢公司負責
  人蔡錦城於本院審理時證述「我們是賣混凝土給廣聖公司，確
  實有載到上揭建物之地址，不是我們建造的」等語（見100年4
  月20日筆錄，本院卷第82頁背面），揆之前開證人之證詞，僅
  能證明廣聖公司與正達公司、添誠公司、大漢公司間有鋼鐵、
  混凝土之買賣交易，難以認定系爭鐵皮屋確實為被告由出資興
  建取得系爭鐵皮屋之所有權，難為有利於被告之認定。再者，
  被告抗辯係由被告委託廣聖公司興建系爭鐵皮屋云云，惟證人
  即系爭土地之共有人楊順福於本院審理時證述先則證述，由被
  告興建系爭鐵皮屋，之後又改稱自85年至91年我和李基福共同
  出資蓋廠房，然後房子屬於李基福與我共有的，到目前都屬於
  地主與被告共有，因為系爭廠房要維修，所以地主與被告共有
  等語（見100年6月1日筆錄），依據證人楊順福之證詞，亦難
  以證明由被告為原始出資興建系爭鐵皮屋，而取得所有權之事
  實。
2.再者，證人楊順福即系爭土地之共有人於本院審理時證述「我
  租給李基福，租金是78000元，租期是一次兩年。是從民國96
  年、97年開始租，他租來做什麼我不清楚。他當初是說要做工
  廠什麼的，我不清楚，我只出租土地給他使用」、「96年出租
  給他之前是空地，沒有出租給任何人，正確出租時間應該是96
  年5月1日，每次都是兩年出租。都是繳支票來支付租金。」「
  （法官問；提示租金的支票，他說他從85年就支付租金給你，
  有何意見？）我剛才說的是我記錯了，因為李基福應該都有紀
  錄。我年度記錯了，應該是十多年。」、「「（法官問；你是
  租給公司或是租給李基福？）他有時候有蓋公司印。」、「「
  （法官問；你到底租賃契約租給誰？）我是租給李基福不是租
  給廣聖公司。」「（法官問；你確定不是租給廣聖公司的？）
  我都是跟李基福接洽的，我是租給李基福，不是租給廣聖公司
  。」「（法官問；提示本院卷63頁租賃契約的承租人為廣聖公
  司，有何意見？）他有時候用公司名義。因為以前都是我三個
  兄弟跟他定契約。後來他有叫我補簽。」「（法官問；為何在
  執行卷有兩份租賃契約，租賃期間相同，承租人卻分列不同為
  李基福、廣聖公司，為何要簽兩份不同的契約？）本來都是李
  基福在接觸的，他有時有蓋公司印，有時候沒有蓋公司印。為
  了他要收購這個土地，所以他要去主張優先承購權，他要求共
  有人全部的名字都要寫進去。所以以廣聖公司為承租人名義是
  先簽署的。之後才簽署承租人為李基福的名義。」「（法官問
  ；他支付租金是公司名義或是個人名義的支票？）公司名義。
  」「（原告問：請法官提示本院卷63頁，李基福是否為了買這
  個土地，是否先簽63頁的契約，然後再簽共有人七個人為出租
  人的契約，（66頁契約）？）是的。支付租金的支票，也是有
  廣聖公司的章，和李基福的印章。」等語（見100年6月1日筆
  錄，本院卷第109頁至第111頁），參以證人楊順福先證述自96
  年出租予被告前為空地，沒有出租給任何人，正確出租時間應
  該是96年5月1日等語，之後經本院提出被告提出之租金明細附
  表，證人始又改稱已出租10幾年予被告，又稱系爭土地出租於
  被告，其後又改稱先簽署承租人為廣聖公司之租賃契約，因被
  告欲主張優先承買權，始又改簽以承租人為被告之租約等語，
  證人楊順福前後之證詞已有矛盾，再參以被告於本院98年度司
  執水字第53838號強制執行程序中提出之租賃契約，就系爭土
  地有2紙租賃契約，租賃期限均為98年5月1日起至100年4月30
  日止，然其中1紙租賃契約之出租人為楊順福、楊順宏、楊碧
  娥、莊楊碧珠、楊碧倫、楊碧娟，承租人為被告，另1紙租賃
  契約之出租人為楊順福、承租人廣聖公司，再徵之被告於前開
  強制執行程序中陳述「我是廣聖有限公司負責人，我是廣聖公
  司的負責人，我以公司的名義與楊順福簽立房屋租賃契約，我
  沒有和債務人楊碧倫簽約」等語（見本院卷第63至68頁），經
  本院調閱前開卷宗查核屬實後影印附卷，從而，被告於本院98
  年度司執水字第53838號強制執行所提出租賃契約之當事人為
  楊順福、楊順宏、楊碧娥、莊楊碧珠、楊碧倫、楊碧娟及被告
  之租賃契約，顯係事後臨訟杜撰，並非真正。且參酌前開證人
  楊順福之證詞，系爭土地之租金係由廣聖公司之支票支付，因
  此，被告既非租賃契約及支付租金之當事人，準此，系爭土地
  租賃契約之當事人，應為廣聖公司與楊順福，被告並非系爭土
  地之承租人，堪以認定。
3.再參以被告抗辯被告為系爭鐵皮屋之所有權人，並將鐵皮屋出
  租於第三人鋐益自動控制有限公司，並提出被證1之租賃契約
  為證，然就系爭鐵皮屋門牌號碼為新北市泰山區○○○路96號
  之1之租金，其中租金僅7,000元，廣聖公司卻以高達78,000元
  之租金向楊順福承租系爭土地，其租金價格相差甚遠，已有違
  常情，況被證1之租賃契約期限記載為5年，卻自98年3月30日
  起至102年4月30日止，僅有4年1月，顯見被證1之租賃契約，
  應屬臨訟製作，從而，原告否認其真正，核屬可信。
五綜上所述，被告既迄未能舉證證明其為系爭土地之承租人，確
  有土地法第104條第1項前段所規定之基地租賃之法律關係存在
  ，則其抗辯就系爭土地享有優先購買權云云，自屬無據，從而
  ，原告起訴請求確認被告就系爭土地之優先購買權不存在，即
  為有理由，應予准許。
六本件事證已明，兩造其餘攻擊防禦方法及爭點，核與本件判決
  結果無涉，爰不一一論述。經查，被告請求證人楊順福提出之
  前之租賃契約云云，然查，被告既主張其為系爭土地之承租人
  ，自應保留系爭土地之租賃契約，自無須再要求證人楊順福提
  出之必要，況被告既未能舉證其為系爭土地之承租人，已如前
  述，自無再行查證之必要。
七結論：原告之訴為有理由，依民事訴訟法第78條，判決如主文
  。
中    華    民    國   100    年    6     月    22    日
                  民事第三庭    法  官  徐玉玲
以上正本係照原本作成
如對本判決上訴，須於判決送達後20日之不變期間內，向本院
提出上訴狀。如委任律師提起上訴者，應一併繳納上訴審裁判
費。
中    華    民    國   100    年    6     月    22    日
                                書記官  余承佳